【裁判字號】    98,易,1680
【裁判日期】    981023
【裁判案由】    詐欺
【裁判全文】
臺灣臺北地方法院刑事判決              98年度易字第1680號
公  訴  人  臺灣臺北地方法院檢察署檢察官
被      告  丙○○
                    樓之2
選任辯護人  張振興律師
上列被告因詐欺案件，經檢察官提起公訴（97年度偵續一字第13
3號），本院判決如下：
    主  文
丙○○無罪。
    理  由
一、公訴意旨略以：被告丙○○係豐宴麻辣王有限公司（設臺北
    市大安區○○○路○段六三巷二八號一樓，下稱麻辣王公司
    ）負責人，於民國九十四年間，明知麻辣王公司虧損連連，
    卻於麻辣王公司坐落於臺北市大安區○○○路○段六三巷二
    八號一樓及地下室之敦南店門市（下稱敦南店）暫停營業之
    際，竟意圖為自己不法所有，在台北市○○○路某餐廳內，
    向甲○○誆稱敦南店之前有股東撤股，目前可重新營運，麻
    辣鍋店很好賺等語，邀請甲○○投資「敦南店」百分之四十
    股份，投資金額新台幣（下同）一百二十萬元，致甲○○陷
    於錯誤，雙方遂於九十四年十月五日簽立「敦南店」之餐廳
    股份轉讓合約，約定以一百二十萬元之價格，轉讓「敦南店
    」百分之四十之股份予甲○○，並由其負責該店之實際外場
    管理，日後「敦南店」之盈虧由丙○○負責百分之六十、甲○○負責百分之四十，並需將每日營業額及進貨單當日繳回
    總店，統一交由會計師作帳處理。甲○○並於同日匯款一百
    二十萬元至被告指定之金融帳戶，成為麻辣王公司「敦南店
    」出資百分之四十之股東。「敦南店」遂於同年十月重新開
    幕，營業期間每日由甲○○依約將該店之營業額流水帳及進
    貨單繳回給丙○○，由丙○○製作收支帳。詎丙○○竟於九
    十五年三月二十一日，未得甲○○之同意，擅自更換「敦南
    店」之門鎖，無預警關店，並隱匿帳冊，甲○○始知受騙，
    報警處理始循線查知上情，因認被告丙○○涉有刑法第三百
    三十九條第一項之詐欺取財罪嫌。
二、按犯罪事實應依證據認定之，無證據不得認定犯罪事實；又
    不能證明被告犯罪者，應諭知無罪之判決，刑事訴訟法第一
    百五十四條第二項、第三百零一條第一項分別定有明文。再
    按，刑事訴訟法上所謂認定犯罪事實之證據，係指足以認定
    被告確有犯罪行為之積極證據而言，如未能發現相當證據或
    證據不足以證明，自不能以推測或擬制之方法，以為裁判基
    礎。而刑事訴訟上證明之資料，無論其為直接或間接證據，
    均須達到通常一般之人均不致有所懷疑，而得確信其為真實
    之程度，始得據為有罪之認定，若關於被告是否犯罪之證明
    未能達此程度，而有合理懷疑之存在，致使無從形成有罪之
    確信，根據「罪證有疑，利於被告」之證據法則，即不得遽
    為不利被告之認定，並經最高法院二十九年上字第一０五號
    、七十六年台上字第四九八六號著有判例。再者，刑法第三
    百三十九條第一項詐欺罪之成立，以意圖為自己或第三人不
    法所有，以詐術使人將本人或第三人之物交付為要件，所謂
    以詐術使人交付，必須被詐欺人因其詐術而陷於錯誤，若其
    所用方法，不能認為詐術，亦不致使人陷於錯誤，即不構成
    該罪，復有最高法院八十四年台上字第四七三四號判決可供
    參照。
三、本件公訴意旨認定被告涉有詐欺取財罪嫌，係以被告供述、
    告訴人甲○○之指述、證人庚○○之證述、餐廳股份轉讓合
    約、匯款單、「敦南店」設備估價單、現金帳、公司基本查
    詢資料各一份為其主要論據。訊據被告固承認有於前揭時、
    地與告訴人洽談合作事宜，並簽立股份轉讓合約書，約定告
    訴人以一百二十萬元之價格取得「敦南店」百分之四十股權
    ，告訴人亦已依約付款之事實，惟否認有何詐欺取財之犯行
    。辯稱：告訴人係主動找其洽談入股事宜，「敦南店」當時
    在進行例行之整修、清掃，並非虧損連連而暫停營業，被告
    入股後負責「敦南店」對外經營之各項事務，因告訴人常常
    遲到早退，導致客源流失，且未將營業收入如實記載繳回，
    才無法分紅，告訴人最後更無端歇業，經鄰居表示店內有垃
    圾發臭，其才通知鎖匠前往開門等語。經查：
(一)、被告與告訴人於九十四年十月五日簽立餐廳股份轉讓合約，
    約定自該日起由告訴人以一百二十萬元之價格取得「敦南店
    」百分之四十股權，告訴人亦於同日匯款完成乙節，有股份
    轉讓合約及匯款申請書各一紙在卷可稽（96年度他字第2466
    號卷第5至6頁），足見其等確有合作經營之事。至告訴人決
    定入股之過程，據證人即告訴人之妻庚○○於本院審理時證
    稱：有一次被告和告訴人談投資「敦南店」的事，伊有在場
    ，當時告訴人已經差不多確定要投資了，在投資之前伊與告
    訴人有去看過「敦南店」的實際情形，店理的設備都有，東
    西都齊全，當時伊為告訴人之女友，會關心他投資的店好不
    好，所以一起過去看，當時「敦南店」在停業中，由被告開
    門讓其等進去看，在投資之前，伊有問告訴人是否想清楚要
    投資，告訴人說他想清楚了，他認為是值得投資等語（本院
    審判筆錄第14至15、17、19頁），足見告訴人於投資前曾與
    女友一同看過「敦南店」內各項設備、裝潢，且經審慎評估
    後認為可行，方出資買下前述股權。至被告有無主動勸誘告
    訴人投資之舉？證人庚○○並未提及此事，而證人即被告之
    夫乙○○於本院審理時證述：告訴人本來是我餐廳的客人，
    包括「忠孝店」和「敦南店」，他有一次去「敦南店」發現
    我們在裝修，他就到我「忠孝店」裡問我，現在正好在裝修
    ，有無合作的機會，我跟他說這個店是我太太的，我不能作
    主，所以他就利用晚上十點半我跟我太太在戶外蹓狗的時間
    找我太太談，他幾乎天天在十點半都會去找我們談投資的事
    情，他也天天打聽我「忠孝店」的生意好不好，並請員工幫
    他說好話，希望有機會投資「敦南店」，他表示的很有誠意
    ，並說他是蘋果日報的記者，他關係很好，他認識很多明星
    ，這個店如果讓他經營，他請他們來剪綵，可以一炮而紅，
    但是開張的時候，其實一個人都沒有請到，我們看他這麼有
    誠意想合作，加上我母親身體不好，時常進出加護病房，這
    種情形下，我們答應合作，這期間餐廳正好在裝潢，白天都
    是開的，他可以進去看是否值得投資，告訴人根本沒做過麻
    辣火鍋，他開始經營時，我花了兩個月的時間在現場培訓他
    ，餐廳重新開張時，從吃到飽改成個人的小火鍋，符合敦南
    那邊的商區，所以生意一開始就非常好，我這兩個月都沒有
    收入去培訓他，希望他能上手，直到他說他能自己運作，我
    才撤離等語（同上審判筆錄第20頁），可知被告並無主動勸
    誘告訴人投資之事。縱認被告有主動邀約告訴人參與投資，
    亦不表示被告有施用詐術，仍應調查被告有無以虛偽之事矇
    騙告訴人而誘其投資，方能認定被告有詐欺之嫌。
(二)、證人即告訴人甲○○於本院審理時固到庭證稱：是被告找我
    談，說「敦南店」現在正在找股東，要我投資一起當股東合
    作。他說「忠孝店」生意不錯，人潮很多，我去觀察過之後
    覺得還好，沒有被告所說的這樣，他就說要我相信他，先投
    資，之後的程序再補齊。他說這家店（指敦南店）的資產之
    後會給我看，一切後補，我曾經到「敦南店」消費過，次數
    沒有超過五次。在我投資之前，並沒有看過店內之生財器具
    ，是我匯款當天下午他們才讓我進去看。被告除了「忠孝店
    」及「敦化店」之外，還有其他加盟店，加盟店只有掛被告
    的招牌，應該還有三家，被告對外說加盟金要六十萬元，但
    實際上的加盟金額要看他如何跟店家談等語（審判筆錄第3
    至4、8、10、13頁）。惟其所述投資前並未看過店內設備等
    情，核與證人庚○○所述不合，足徵其證言有誇大偏頗之情
    ，難以盡信。再告訴人既曾至被告原本經營之「敦南店」用
    餐數次，且知被告尚有「忠孝店」之分店，並曾前往觀察，
    又知被告尚有其他加盟店，加盟金與加盟條件為何，顯見告
    訴人在投資之前，實已就被告之經營理念與營運方式進行瞭
    解，其既知悉被告尚有其他分店、加盟店仍在營運，當可前
    往觀察以評估判斷是否值得與被告合作投資。又證人乙○○
    於本院審理時證稱：「敦南店」九十三年一開始裝修花了四
    百萬元，（與告訴人）談投資時就以三百萬元的市價算，百
    分之四十是一百二十萬元等情，核與被告辯稱一百二十萬元
    是以市價評估，有請告訴人去看店，以當初的投資金額約四
    百萬元，就裝潢、進貨、器材、商譽、信用等加起來算等語
    相符（同上審判筆錄第21、39頁）；而證人甲○○既稱加盟
    店之加盟金為六十萬元，可見被告經營之麻辣王公司在市場
    上確有相當之商譽，而以加盟方式係取得商標而不包括相關
    硬體，惟告訴人以入股方式取得「敦南店」之經營權，係包
    含全部硬體資產及軟體資源（即商譽、營運方式等），兩相
    比較，亦可推估被告所述之三百萬元市價尚屬相當。況任何
    事業是否值得投資，本屬個人主觀之價值判斷，告訴人既已
    看過「敦南店」之相關設備及營業情形，且有機會瞭解其他
    分店、加盟店之營運狀況，理應自行評估決定是否值得投資
    。被告縱曾向告訴人鼓吹投資，陳稱其火鍋店生意很好，獲
    利頗豐，然生意好壞、獲利多寡，亦屬個人主觀之評價，告
    訴人既有親自到場評估之機會，自難認定被告有何虛構情節
    詐騙告訴人之情。
(三)、證人己○○、戊○○均為「敦南店」之材料供應商。證人己○○於本院審理時證稱：我送乾貨到「敦南店」，因而認識
    乙○○及甲○○，一開始店長是乙○○，後來換成甲○○，
    收帳都是拿去給乙○○他們簽，從乙○○到甲○○都沒有積
    欠貨款之情形，我和乙○○配合十年了，從來沒有欠款，店
    長換成甲○○之後，進貨的數量後來好像有比較少等語（同
    上審判筆錄第24、26頁）；證人戊○○則證稱：我是食材供
    應商，認識被告、乙○○和甲○○，供應他們食材很多年了
    ，之前是乙○○在管，後來是甲○○負責，當時有約定好，
    店是甲○○在管，貨款向被告請，在甲○○開始經營之後，
    一開始貨量正常，差不多兩、三個月後貨量就慢慢減少，到
    最後關門前差不多只有之前的一半，從乙○○改成甲○○中
    間，有休息一小段時間，之前是吃到飽的形式，後來改成中
    午是小火鍋，晚上還是吃到飽，貨款給付一直都是正常的等
    語（同上審判筆錄27至30頁）。可知「敦南店」從告訴人入
    股前至入股後，對供應廠商之付款均無虧欠，自難認定告訴
    人接手前該店有虧損連連而經營不善之情形。又「敦南店」
    暫時停業之原因，係要改變成小火鍋、吃到飽兼有之經營模
    式，亦非被告因經營不善而被迫歇業。再者，前開證人所述
    之付款方式，與證人甲○○證述「敦南店」一個月支出要多
    少錢伊不清楚，成本是由被告來處理，每天的現金、營業額
    都是伊交給被告，由被告去跟菜商結款，房租也是一樣，支
    出的部分伊都沒有碰等情相合（同上審判筆錄第13頁）。是
    被告若有意訛詐告訴人之投資款項，理應於取得投資款後即
    排除告訴人之參與經營權，或將「敦南店」之支出款項均推
    由告訴人處理，惟被告係於告訴人入股後即將經營權交給告
    訴人，由告訴人收取營業所得，而貨款支出等均由被告自行
    處理，益見被告並無僅享權利，不負義務之詐欺情形。
(四)、而該店自告訴人接手後之經營情形，據證人即該店員工丁○○於本院審理時證稱：在「敦南店」上班過，店長是甲○○
    ，因為我之前在「忠孝店」上班過，後來離職，自己有在廣
    告公司上班，後來「敦南店」要改成新的（吳）店長接手，
    需要支援，才找我回去上班，在甲○○接手之前，「敦南店
    」是吃到飽的經營方式，甲○○接手後改成小火鍋，生意很
    好，中午都要排隊，在「敦南店」工作期間甲○○有遲到早
    退的情形，有一次我等到十二點（店門）還沒有開，我去「
    忠孝店」要看沒開的原因，看到有人在砸店，把煙灰缸弄得
    亂七八糟，現場的人說是甲○○在砸店等語（同上審判筆錄
    第31至34頁），足見被告與證人乙○○所稱：告訴人剛接手
    時，其等花時間輔導，希望告訴人趕快上手，一開始生意也
    很好，後來是告訴人遲到早退，經營有問題，店裡生意變差
    ，才無法分紅，最後是告訴人無端歇業等語，尚非全然無據
    。是被告於告訴人入股後，既積極輔導告訴人希望能將該店
    經營成功，足見其有與告訴人共同經營之誠意，並無為自己
    不法所有而訛騙告訴人投資款之意圖。
(五)、綜上所述，告訴人於看過「敦南店」內相關設備，並觀察被
    告其他分店之經營狀況後，自行評估審認值得投資，方交付
    投資款給被告，被告估算投資款之方式尚屬合理，對於投資
    前景之描述亦無顯屬虛構之訛騙情形，自難認定被告有施用
    詐術之事實。而告訴人投資前，被告所負責之麻辣王公司與
    「敦南店」並無經營不善之情形，告訴人接手後被告亦積極
    輔助其主導店內經營，被告亦未推諉不付該店之各項支出，
    顯見被告並無詐欺之動機與不法所有之意圖。檢察官所舉之
    證據僅能證明告訴人確有付款投資之事實，至證人甲○○之
    證詞有誇大渲染之處，不宜採信，而「敦南店」九十四年十
    月至九十五年二月之現金帳目係告訴人接手後之營業情形，
    與告訴人決定投資時被告有無施用詐術之犯行亦無所涉，此
    外，本案復查無其他積極證據足以證明被告確有起訴書所指
    之詐欺犯行，並使本院達到確信。揆諸前開法律規定及判例
    意旨，自應為被告無罪之諭知。
據上論斷，應依刑事訴訟法第三百零一條第一項，判決如主文。
本案經檢察官盧姿如到庭執行職務。
中    華    民    國    98    年  10    月     23     日
                  刑事第十八庭    審判長法  官  游士珺
                                        法  官  彭慶文
                                        法  官  林芳華
上正本證明與原本無異。
如不服本判決應於收受送達後10日內向本院提出上訴書狀，並應
敘述具體理由；其未敘述上訴理由者，應於上訴期間屆滿後20日
內向本院補提理由書（均須按他造當事人之人數附繕本）「切勿
逕送上級法院」。告訴人或被害人如對於本判決不服者，應具備
理由請求檢察官上訴，其上訴期間之計算係以檢察官收受判決正
本之日期為準。
                                        書記官  許婉如
中    華    民    國    98    年    10    月    23    日


司法院資訊處製作；財團法人民間司法改革基金會備份。
